【裁判字號】    89,上易,1
【裁判日期】    891123
【裁判案由】    債務人執行異議訴訟
【裁判全文】
福建高等法院金門分院民事判決                      八十九年度上易字第一號
    上    訴    人  甲○○○.
                    份有限公司  號
    法 定 代 理 人  丙○○.
    被  上  訴  人  丁○○  住.
    訴 訟 代 理 人  乙○○.
右當事人間債務人執行異議訴訟事件，上訴人對於福建金門地方法院中華民國八十九
年六月二日八十九年度訴字第八號第一審判決提起上訴，本院判決如左：
    主    文
原判決廢棄。
被上訴人在第一審之訴駁回。
第一、二審訴訟費用由被上訴人負擔。
    事    實
一、上訴人方面：
  (一)聲明：如主文所示。
  (二)陳述：除引用與第一審判決相同之記載外，補稱：
    １、被上訴人於執行名義成立後，從未清償系爭債務，而訴外人芊景實業有限公
        司 (以下簡稱芊景公司) 雖於八十九年二月廿五日對於上訴人取得第二審勝
        訴判決，但依判決效力相對性原則，被上訴人並非該案訴訟標的之繼受人，
        不得主張為該判決確定效力所及，自亦無強制執行法第十四條所謂消滅或妨
        礙執行名義之事由。
    ２、訴訟請求非因抵銷抗辯而不成立者，當事人在該訴訟中所為抵銷抗辯不生確
        定力。本件芊景公司對於上訴人所獲前述勝訴判決，經上訴人提起再審之訴
        ，經再審法院認定原確定判決所為抵銷判斷適用法規顯有錯誤，惟以上訴人
        就同一訴訟標的已先另獲核發支付命令確定、違反一事不再理規定，認為再
        審為有理由而依其他原因駁回再審之訴，則芊景公司在訴訟上所為抵銷抗辯
        即無既判力可言，被上訴人據此抗  辯，亦非有理。
    ３、上訴人對芊景公司先已獲准核發支付命令並已確定，縱使嗣後更行起訴請求
        而敗訴確定，亦僅係兩內容相反之確定裁判同時併存，並非後確定判決有消
        滅前確定支付命令之效力，不得據以提起債務人異議之訴 (參照最高法院八
        十九年度台上字第一七二八號判決) 。
二、被上訴人方面：
  (一)聲明：駁回上訴。
  (二)陳述：
      除引用與第一審判決相同之記載外，補稱：上訴人之債權已因芊景公司抵銷而
      消滅，如仍許其對被上訴人強制執行受償，顯屬受領雙重給付而為不當得利，
      應非法之所許。
    理    由
一、兩造爭執之要旨：
    被上訴人第一審起訴主張：上訴人執有其所簽發經芊景公司背書、以金門縣農會
    為付款人之面額新臺幣 (下同) 卅一萬九千元支票一紙，因屆期提示不獲支付，
    分別向被上訴人及芊景公司為訴訟上之請求；其中被上訴人部分經原審法院核發
    八十八年度促字第二七八號支付命令確定，經上訴人據以聲請強制執行 (原審法
    院八十八年度民執字第一九一號) ，芊景公司部分經臺灣臺中地方法院第一審判
    決上訴人勝訴後，於第二審程序中因該公司主張上訴人對其負欠損害賠償債務五
    十九萬六千四百六十元而為抵銷抗辯，由同法院第二審合議庭以八十八年簡上字
    第五四三號改判駁回上訴人之請求，於八十九年二月廿五日確定在案；因認本件
    票款債務已於執行名義成立後因連帶債務人芊景公司對上訴人獲得抵銷判決確定
    而消滅，為此提起執行異議之訴。上訴人則以被上訴人並非臺灣臺中地方法院八
    十八年度簡上字第五四三號另案訴訟之當事人，依判決效力相對性原則並非該案
    判決確定效力之所及，且該另案訴確定判決所為抵銷判斷業經再審認為適用法規
    顯有錯誤、另依一事不再理規定駁回上訴人對芊景公司之請求，亦不發生抵銷效
    力等語，作為抗辯。
二、得心證之理由：
  (一)強制執行法第十四條之債務人異議訴訟，係以執行名義成立後發生足以消滅或
      妨礙債權人請求之事由為要件。此項要件是否具備，為有利於執行債務人之事
      實，根據民事訴訟法第二百七十七條規定，自須由債務人異議訴訟之原告負舉
      證責任。
  (二)被上訴人主張上訴人之執行債權已於執行名義成立後消滅，無非依據臺灣臺中
      地方法院八十八年度簡上字第五四三號確定判決意旨，認為背書人芊景公司據
      其對上訴人之另筆損害賠償債權主張與系爭票據債權相互抵銷，既經另案判決
      確定，上訴人提起再審之訴復遭判決駁回，其在本件訴訟中即不得反於該案確
      定判決意旨而為相反之主張，亦即本件仍應受該案確定終局判決既判力之拘束
      而認系爭執行債權已因背書人抵銷而消滅，不得續為執行獲償。惟查：
    １、再審判決之判決效力，在一般之情形固仍以其主文所記載之事項為限而不及
        於判決理由，但民事訴訟法第四百條第二項關於依抵銷抗辯所為判決之既判
        力規定，原係立法上基於訴訟經濟之考量特別地就判決理由之內容賦予確定
        效力，此項判斷如經上訴或再審程序在終局判決理由內予以推翻，即與民事
        訴訟法第四百條第二項所指主張抵銷之對待請求業經確定裁判成立之情形不
        相符合。被上訴人主張芊景公司在臺灣臺中地方法院另案訴訟對上訴人所主
        張之抵銷抗辯，雖經該院八十八年度簡上字第五四三號於判決理由內認屬正
        當而予裁判確定，惟依兩造所不爭執之卷附同院八十九年再易字第十三號判
        決理由所載，前述原確定判決所為抵銷判斷業經認定違背論理法則、適用法
        規顯有錯誤，另以上訴人對背書人芊景公司違背一事不再理規定更行起訴為
        由，依民事訴訟法第五百零四條判決駁回上訴人對於芊景公司之再審請求，
        根據上述說明，已不生抵銷抗辯之實體既判力問題。
    ２、民事訴訟所謂既判力，係指同一當事人間就同一訴訟標的先已受有確定終局
        判決之情形而言，若當事人並非同一，或前案係以訴不合法而駁回者 (例如
        違反一事不再理規定而就同一訴訟標的更行請求) ，根本即無既判力可言。
        本件被上訴人依其所主張之事實，並非臺灣臺中地方法院八十八年度簡上字
        第五四三號請求給付票款事件之訴訟當事人，就其立於系爭票據發票人地位
        所負固有絕對擔保票據支付責任而論，亦非繼受背書人芊景公司與上訴人間
        前述另案訴訟之當事人地位，據上所論原不得在本件就他人間另案訴訟之確
        定判決利益逕為訴訟上之主張，仍應就其所謂上訴人之債權已因與芊景公司
        在另案所主張之相對債權互為合法抵銷而獲滿足一事自負舉證之責。上訴人
        既否認對芊景公司負有損害賠償債務，被上訴人除空言主張之外，就芊景公
        司在另案訴訟中所謂﹁上訴人曾因銷售貨物品質不合格而應賠償五十九萬六
        千四百六十元﹂一事，亦從未聲明任何證據以實其說，既不能證明芊景公司
        對於上訴人之抵銷主張為合法，自亦無從據此進而證明系爭債權確已消滅，
        其在本件訴訟上對於有利於己之事實主張所負舉證即有未盡。
  (三)原審未見及此，遽認系爭票據債權已在執行名義成立後由於訴外人主張抵銷而
      消滅，認事用法尚有未合。上訴論旨執是指摘原判決不當，為有理由，應由本
      院廢棄原判決，並駁回被上訴人第一審之請求。
三、本件上訴為有理由，並依民事訴訟法第四百五十條、第七十八條，判決如主文。
中    華      民      國     八十九     年     十一     月    二十三    日
                                 福建高等法院金門分院民事庭
                                       審判長法  官  沈  銀  和
                                             法  官  李  宗  榮
                                             法  官  林  勤  綱
右正本證明與原本無異。
不得上訴。
                                             書記官  李  麗  鳳
中    華      民      國     八十九     年      十二     月      六     日


司法院資訊處製作；財團法人民間司法改革基金會備份。
